臺灣高等法院高雄分院民事判決　　　　　110年度醫上字第3號
上　訴　人　新正薪醫院

法定代理人　祝靖平　
訴訟代理人　王仁聰律師
　　　　　　田崧甫律師
上　訴　人　蘇玉萍即台灣生醫醫事檢驗所

訴訟代理人　孫安妮律師

附帶上訴人　吳智文　
　　　　　　蘇詩茹　
前列2 人共同
訴訟代理人　焦文城律師
　　　　　　葉信宏律師
上列當事人間請求損害賠償事件，上訴人對於中華民國109 年12
月21日臺灣高雄地方法院108 年度醫字第15號第一審判決提起上
訴，附帶上訴人提起附帶上訴，本院於110 年10月20日言詞辯論
終結，判決如下：
    主      文
原判決判命上訴人連帶給付部分及假執行之宣告，暨訴訟費用之
裁判均廢棄。
上開廢棄部分，附帶上訴人於第一審之訴均駁回。
附帶上訴駁回。
第一、二審訴訟費用由附帶上訴人負擔。
    事實及理由
壹、程序部分：
一、按被上訴人於言詞辯論終結前，得為附帶上訴。附帶上訴，
    雖在附帶上訴人之上訴期間已滿，或曾捨棄上訴權或撤回上
    訴後，亦得為之。民事訴訟法第460 條第1 項前段、第2 項
    分別定有明文。本件附帶上訴人提起附帶上訴，合於民事訴
    訟法第460 條第1 項前段、第2 項之規定，應予准許。
二、次按，關於客觀預備合併之訴，第一審如就先位之訴為原告
    勝訴判決，在尚未確定前，該備位之訴，縱未經第一審裁判
    ，亦應解為隨同先位之訴繫屬於第二審而生移審之效力。本
    件原審認附帶上訴人下列先位聲明之請求為有理由而為附帶
    上訴人勝訴之判決，經上訴人提起上訴，是被上訴人下述備
    位聲明之部分，自生移審效力而應由本院一併審判，合先敘
    明。
貳、實體部分：
一、附帶上訴人起訴主張：附帶上訴人○○○與○○○為夫妻，
    ○○○自○○○受胎後，懷孕期間於民國105 年10月15日在
    上訴人新正薪醫院（下稱新正薪醫院）自費為脊髓性肌肉萎
    縮症（Spinal Muscular Atrophy ，簡稱SMA ）基因篩檢，
    以預防並提早發現胎兒有無罹患SMA 之可能，其間有醫療契
    約存在（下稱系爭醫療契約）。經新正薪醫院為○○○採集
    血液樣本（下稱系爭樣本）送交上訴人蘇玉萍即台灣生醫醫
    事檢驗所（下稱蘇玉萍）以DHPLC 檢驗方法（簡稱DHPLC ）
    進行檢測，由檢驗師劉又嘉覆核檢查結果，本應能準確發現
    ○○○為SMA 帶因者，詎疏未確保系爭樣本與受檢者之同一
    性，且疏未注意使系爭樣本在運送期間獲適當保存，逕由蘇
    玉萍及劉又嘉（原審判決駁回，未據上訴）逕以收取之系爭
    樣本作成「脊髓性肌肉萎縮症基因SMN1：SMN2=2：2 」，即
    ○○○非SMA 帶因者之錯誤檢驗報告（下稱系爭檢驗報告）
    ，○○○因信賴系爭檢驗報告，於106 年4 月19日在四季臺
    安醫院分娩產下一女○○○（下稱系爭事件）。俟附帶上訴
    人將其等與○○○之血液採送國立台灣大學附設教學醫院（
    下稱台大醫院）基因醫學部新生兒篩檢中心進行新生兒篩檢
    ，確診○○○為重度SMA 缺失型患者，附帶上訴人則均為SM
    A 帶因者，始悉上訴人辦理SMA 基因檢驗事宜有過失，且致
    ○○○未能在受孕期行使優生保健法第9 條第1 項第4 款、
    第11條第2 項規定實施人工流產之權利，○○○未能依前開
    規定與○○○共同決定施行人工流產之權利均受損害。又附
    帶上訴人因系爭權利受損而誕下○○○，因○○○一出生即
    為領有重度身心障礙手冊之SMA 患者，○○○較諸一般人通
    常養育子女更須額外支出如附表所示費用共新臺幣（下同）
    4,235,106 元，而受有財產上損失。○○○復因墮胎權受侵
    害致生重大精神上痛苦，請求精神慰撫金120 萬元，合計○
    ○○因系爭事件所受損害為5,435,106 元。○○○則因配偶
    之共同決定權遭侵害，亦受精神上痛苦至鉅，爰請求精神慰
    撫金100 萬元。上訴人前揭過失乃肇致附帶上訴人系爭權利
    受損之共同原因，而為共同侵權行為人，依民法第184 條第
    1 項前段、第184 條第2 項及第185 條規定，上訴人就被上
    訴人所受前開損害應負連帶賠償責任。如認為本件不適用侵
    權行為法則，備位主張依系爭醫療契約新正薪醫院應盡善良
    管理人之注意義務，卻疏未在運送過程中妥善保管系爭送檢
    樣本，並確保其同一性，而有不完全給付情事，爰依民法第
    227 條、第227 條之1 規定，請求新正薪醫院對○○○所受
    前開損害，負債務不履行損害賠償責任。此外，新正薪醫院
    以產前檢查為其營業項目之一，乃消費者保護法（下稱消保
    法）第7 條第1 項、第3 項所稱之企業經營者，卻未提供合
    乎當時科技或專業水準可合理期待之產檢服務，致○○○之
    墮胎權受損，爰依消保法第51條規定，請求新正薪醫院賠償
    損害額5 倍以下之懲罰性賠償金2,717,553 元。從而，新正
    薪醫院共應賠償○○○8,152,659 元。為此爰先位依民法第
    184 條第1 項前段、第2 項及第185 條，備位依系爭醫療契
    約及債務不履行之法律關係、消保法第51條規定（以上為懲
    罰性違約金之請求），提起本訴等語。並聲明：㈠新正薪醫
    院應給付○○○8,152,659 元，及自起訴狀繕本送達上訴人
    翌日起至清償日止，按年息5%計算之利息；㈡蘇玉萍應給付
    ○○○5,435,106 元，及自起訴狀繕本送達各該上訴人翌日
    起均至清償日止，按年息5%計算之利息；㈢新正薪醫院及蘇
    玉萍等2 人應連帶給付○○○100 萬元，及自起訴狀繕本送
    達新正薪醫院翌日起至清償日止，按年息5%計算之利息；㈣
    第1 、2 項聲明於任一上訴人給付5,435,106 元範圍內，其
    餘上訴人同免其責。
二、上訴人則分別以下列情詞置辯，並均聲明：㈠被上訴人之訴
    駁回；㈡如受不利判決，願供擔保，請准宣告免為假執行。
  ㈠新正薪醫院辯稱：新正薪醫院為○○○採集檢體之過程，已
    善盡事前確認身分、事中採集及保存檢體、事後送交檢驗單
    位等注意義務，復就採檢之處置及採檢前後標準流程暨注意
    事項，定有新正薪醫院醫療部標準作業文件：檢驗手冊、檢
    驗室病人辨識標準作業程序、病患抽血正確性確認作業辦法
    等規範（以下合稱SOP 作業流程），並落實之。又系爭樣本
    於105 年10月17日經交付訴外人吳京進收件後，透過黑貓宅
    急便寄交蘇玉萍，於同年月19日由蘇玉萍收受。蘇玉萍所經
    營之台灣生醫醫事檢驗所乃經財團法人全國認證基金會（簡
    稱TAF ）認證之實驗室，且該檢驗所乃當時唯一具實驗室平
    行比對設備、能力之醫事檢驗所，新正薪醫院依系爭醫療契
    約為○○○提供之服務，已確保符合當時科技或專業水準可
    合理期待之安全性，復依系爭檢驗報告之結果，如實告知被
    上訴人，新正薪醫院履行系爭醫療契約要無任何過失或可歸
    責原因可言。被上訴人猶主張新正薪醫院係有過失，或有不
    完全給付情事，應由被上訴人就該利己之積極事實負舉證責
    任。更何況○○○所接受之SMA 帶因檢驗僅針對母體，並非
    針對胎兒檢查，縱○○○之檢測結果為帶因，亦無法執此推
    斷胎兒罹患SMA 之結果。如經審理認為被上訴人之請求為有
    理由，則○○○請求新正薪醫院賠付由健保負擔之○○○醫
    療費1,187,025 元部分，既非實際支出，即難認列損失，而
    附表編號1B、2B、3B欄位所示將來給付之請求，則因損害尚
    未發生，新正薪醫院自不負賠償義務。至於被上訴人精神慰
    撫金之請求則有過高，應予酌減。此外，系爭事件涉及醫療
    行為，不在消保法適用範圍內，新正薪醫院自不負消保法第
    51條規定之懲罰性賠償義務等語。
  ㈡蘇玉萍辯以：其就系爭事件並無檢驗錯誤、混淆檢體之過失
    ，實施檢驗過程亦無違誤，此由系爭樣本事後再以最新之「
    DIGITAL PCR 」方法進行核酸分子定量分析（簡稱PCR ），
    結果仍為「脊髓性肌肉萎縮症基因SMN1：SMN2 =2 ：2 」觀
    之甚明，系爭檢驗報告之檢驗結果係屬正確。至於系爭樣本
    無從追溯運送過程（即自105 年10月15日起至同年月19日）
    之流向及保存方法，應可歸責新正薪醫院，蓋蘇玉萍僅收受
    系爭樣本，無從探知系爭樣本與受檢者是否同一。再者，SM
    A 係染色體隱性遺傳疾病，倘夫妻同時為SMA 帶因者，則每
    次懷孕約有25% 機率其子代會成為SMA 帶因者，亦即被上訴
    人產下患有該病症之○○○，乃遺傳所致，並非蘇玉萍造成
    ，其間並無相當因果關係。如經審理認為被上訴人之請求為
    有理由，則請法院考量○○○為SMA 重症患者，依一般醫學
    上統計，其餘命僅約2 年，被上訴人固使○○○接受延命治
    療計畫，致得存活迄今，惟該計畫係屬實驗性質，○○○仍
    隨時存在喪命風險，自不宜逕以該實驗統計結果得延命5.5
    年，遽謂○○○出生後至少可存活5 年，被上訴人既未能舉
    證證明附表編號1B、2B、3B欄位所示將來損害必然發生，自
    無賠償可言，至於○○○請求相當於○○○看護費用之金錢
    損失，應考量一般人扶養子女通常須支出日間托嬰費用每月
    25,000元，經扣除上開費用後，始得謂○○○因「額外」支
    出○○○看護費受有損害。此外，被上訴人請求之精神慰撫
    金俱有過高，應予酌減等語。
三、原審判命新正薪醫院、蘇玉萍應連帶給付○○○3,318,180
    元，及自108 年6 月22日起至清償日止，按週年利率5 ％計
    算之利息；另新正薪醫院、蘇玉萍應連帶給付○○○30萬元
    ，及自108 年6 月22日起至清償日止，按週年利率5 ％計算
    之利息，而駁回被上訴人其餘之訴。上訴人不服提起上訴，
    新正薪醫院聲明：㈠原判決及假執行不利於新正薪醫院部分
    廢棄；㈡上開廢棄部分，附帶上訴人在第一審之訴及假執行
    之聲請均駁回。蘇玉萍則聲明：㈠原判決不利於蘇玉萍部分
    廢棄；㈡上開廢棄部分，附帶上訴人於第一審之訴及假執行
    之聲請均駁回。附帶上訴人答辯聲明：上訴駁回。附帶上訴
    人上訴聲明：㈠原判決關於駁回下列第㈡、㈢項聲明部分廢
    棄；㈡上開廢棄部分，新正薪醫院及蘇玉萍應再連帶給付○
    ○○100 萬元，及自起訴狀繕本送達翌日起至清償日止，按
    年息5 ％計算之利息；㈢上開廢棄部分，新正薪醫院及蘇玉
    萍應再連帶給付○○○20萬元，及自起訴狀繕本送達翌日起
    至清償日止，按年息5 ％計算之利息。上訴人答辯聲明均為
    ：附帶上訴駁回（附帶上訴人依消費者保護法第51條請求之
    部分，原審判決駁回，未據提起附帶上訴，爰不再贅述）。
四、兩造不爭執事項：
  ㈠被上訴人為夫妻，其婚姻關係仍在存續中，並共同扶養○○
    ○（106 年4 月19日生）迄今。
  ㈡台灣生醫醫事檢驗所為獨資企業，蘇玉萍為該所負責人，並
    自99年4 月8 日起領有開業執照（證照字號：北市衛文檢字
    第JYO0000000號）。第三人劉又嘉自105 年5 月起受僱於蘇
    玉萍即台灣生醫醫事檢驗所，嗣於107 年3 月間離職。
  ㈢蘇玉萍委託台灣生技醫藥股份有限公司（下稱台灣生技醫藥
    公司，業經台北市政府以108 年10月30日府產業商字第1085
    516110號辦畢破產登記）辦理檢體運送業務。
  ㈣○○○於懷胎2 月時，前往新正薪醫院進行產檢，由訴外人
    即該院吳錦明醫師建議自費辦理SMA 基因篩檢，經○○○付
    費檢驗，○○○與新正薪醫院間有系爭醫療契約存在。
  ㈤新正薪醫院於105 年10月15日自○○○取得系爭送檢樣本後
    ，由台灣生技醫藥公司指派員工吳京進於同年月17日前往新
    正薪醫院收取系爭送檢樣本，嗣透過黑貓宅急便將之寄蘇玉
    萍，經蘇玉萍於105 年10月19日收訖。
  ㈥蘇玉萍以DHPLC 方法對系爭送檢樣本實施SMA 基因檢測，檢
    驗結果為「脊髓性肌肉萎縮症基因SMN1：SMN2=2：2 」，上
    開結果經劉又嘉覆核確認後，作成系爭檢驗報告寄交新正薪
    醫院，新正薪醫院據此在○○○之產檢紀錄表「抽血」欄「
    脊髓性肌肉萎縮症」項下註記「妻不具」。
  ㈦○○○出生後，於106 年4 月27日採集血液樣本送柯滄銘婦
    產科檢驗，該診所將檢體送台大醫院檢驗之結果為「SMN1：
    SMN2=0：2 」，確診其罹患SMA ，並領有重度身心障礙手冊
    。
  ㈧○○○於產下○○○後，採集自己血液樣本送柯滄銘婦產科
    檢驗，該診所將檢體送台大醫院檢驗之結果為「SMN1：SMN2
    =1：1 」，亦即○○○為SMA 帶因者。
  ㈨被上訴人因系爭事件向吳錦明、蘇玉萍、劉又嘉提起過失傷
    害告訴，經臺灣高雄地方檢察署（下稱高雄地檢署）108 年
    度醫偵字第20號不起訴處分確定（下稱系爭刑事案件）。高
    雄地檢署於偵查中另辦理下列檢驗事宜：
  ⒈高雄地檢署於107 年3 月3 日命蘇玉萍重新採集○○○之血
    液樣本進行檢驗，於同年月9 日檢驗結果為「SMN1：SMN2=1
    ：1 」。
  ⒉蘇玉萍於107 年3 月9 日以PCR 方法再次檢測系爭樣本，檢
    驗結果仍為「SMN1：SMN2=2：2 」。
  ㈩被上訴人自106 年8 月起使○○○參加由訴外人即高雄醫學
    大學附設中和紀念醫院（下稱高醫）鐘育志醫師主持之「辨
    識血液暨腦脊液中microRNA做為接受反義寡核苷酸治療的脊
    髓肌萎縮症患者之生物標記」計畫，持續接受SPINIRAZA （
    Nusinersen）藥物注射治療迄今，以減少其感染發生率，俾
    達成遞增患者生命之結果（下稱系爭延命計畫）。
  ○○○為扶養治療○○○，有支出附表編號1A「備註欄」所
    示費用之必要（惟新正薪醫院就其中由健保負擔者應否剔除
    ，仍有爭執）。
  ○○○自出生時起即有使用附表編號2A「備註」欄編號⑴至
    ⑶所示醫療輔具及耗材之必要，且該必要費用均由○○○支
    付。
  ○○○自出生時起即有受專人全日看護之必要。
  ○○○原工作薪資為月薪32,881元，嗣因全日看護○○○而
    辭職。
五、本件爭點為：
  ㈠上訴人就系爭事件之發生有無過失？是否構成民法第184 條
    第1項前段之侵權行為？並應負連帶賠償責任？
  ㈡上訴人是否構成民法第184 條第2 項之侵權行為？並應負連
    帶賠償責任？
  ㈢新正薪醫院有無醫療契約債務不履行情事？○○○依民法第
    535 條、第224 條、227 條、第227 條之1 規定求償，有無
    理由？
六、本院之判斷：
  ㈠上訴人就系爭事件之發生有無過失？是否構成民法第184 條
    第1項前段之侵權行為？並應負連帶賠償責任？
  ⒈按民事訴訟法第277 條規定：「當事人主張有利於己之事實
    者，就其事實有舉證之責任。但法律別有規定，或依其情形
    顯失公平者，不在此限。」是原告主張被告應負債務不履行
    損害賠償責任或侵權行為損害賠償責任，依上開規定前段所
    示一般舉證責任法則，本應就其所主張權利之發生要件（例
    如侵害客體、行為、違法性、可歸責性、因果關係、損害等
    ）負舉證責任。僅法院審酌個案，認為適用一般舉證責任法
    則之結果，於上訴人為不可期待或顯失公平時，可考慮減輕
    上訴人之舉證責任。而臨床醫學及醫學檢驗均存在眾多不確
    定因素，而存有不確定性、裁量性及複雜性，是判斷醫療或
    醫學檢驗行為過程中是否有故意或過失即注意義務之違反，
    必須斟酌醫療當時之醫療及檢驗水準、醫事人員就具體個案
    之裁量性、病患之特異體質等為因素而為綜合之判斷，故包
    括醫療契約在內，醫事人員有無侵權行為或不完全給付之可
    歸責事由是否存在，究應由醫事人員或病患負舉證責任，應
    視個案決之，惟病患至少應就醫事人員在醫療及醫事檢驗之
    過程中有何過失之具體事實負主張責任，若僅主張醫療結果
    並未成功或造成損害，基於醫療及醫事檢驗行為所特有之不
    確定性、裁量性及複雜性之特徵，及醫療契約非必以成功治
    癒疾病及精準無誤檢查為內容之特性，不能認為病患已就醫
    事人有何故意過失，或具體違反注意義務之不完全給付事由
    已有所主張證明。
  ⒉經查：
  ⑴新正薪醫院與被上訴人締結系爭醫療契約後，自○○○身上
    所採得之系爭樣本，送交蘇玉萍以DHPLC 進行檢測，則蘇玉
    萍即為薪正薪醫院履行系爭醫療契約之履行輔助人，應屬無
    疑。
  ⑵附帶上訴人雖稱薪正新醫院疏未確保系爭送檢樣本與受檢者
    之同一性，且疏未注意使系爭樣本在運送期間獲適當保存，
    而有過失云云。惟查，證人即為○○○抽血之林佩君證述：
    我當時有核對健保卡、抽血同意書、檢驗單，核對完成後手
    寫標籤，標籤上有病人姓名、病歷號、抽血日期，標籤記載
    完成後先貼在檢檢管上再採血，採完血後，把採血管放在暫
    置桶，抽血完成後會看一眼驗驗採血管的標籤是否有貼牢或
    脫落等語（見原審卷一第198 頁）。而○○○自承：抽血當
    日僅有我1 人，幫我採的血直接輸入採血管中密封等語（原
    審卷一第196 頁）。是縱證人林佩君於採取血液後未再與○
    ○○進行核對確認，然依證人林佩君所證述上揭採血流程，
    以及○○○所證述當時僅其一人到場採血，且採血直接輸入
    採血管即密封等情形，應無誤植或誤置他人血液之可能。況
    證人林佩君亦證述：與○○○同一批配送檢驗之血液（即林
    惠君、楊佩蓁及○○○）抽血並不是同一天，也因為抽血的
    日期全都不一樣，所以覺得沒有搞混的可能性等語（見原審
    卷一第201 頁、第202 頁）。是縱○○○之血液，其後與第
    三人楊佩蓁之血液同時送交予蘇玉萍，既係各自採血後旋即
    置入經核對身分標籤之採血管，自無混淆之可能。
  ⑶又就系爭送檢樣本，於採集後係存放於新正薪醫院之冷藏設
    備中，此經證人林佩君證述明確（見原審卷一第198 、199
    頁），新正薪醫院其後既係將之交由蘇玉茹所委任業經立案
    之台灣生技醫藥公司人員收取，再由黑貓宅急便送交予蘇玉
    萍（見不爭執事項㈢、㈤），另黑貓宅急便亦為國內著名、
    具合格冷藏設備之運輸業者，此為周所週知之事實，且附帶
    上訴人未為其他舉證，難認上訴人於運送系爭送檢樣本時，
    有何過失存在。附帶上訴人雖以同批運送楊佩蓁之血液因DN
    A 異常而遭退件並經重新採血補件，新正薪醫院並告知楊佩
    蓁係因運送造成血液產生問題，可證上訴人就血液運送過程
    存有過失云云。然證人楊佩蓁亦證述：新正薪醫院的人打電
    話通知我運送過程出問題，或許時間太久我印象有錯誤也不
    一定，我「自己的理解」直覺反應是可能運送過程保存不當
    等語（見原審卷二第44、46頁），證人楊佩蓁既證述因時間
    久遠印象已然模糊，復係自行解讀新正薪醫院人員所告知之
    內容，另無證據可認運送過程中究有何瑕疵，尚無從僅由此
    即為不利新正薪醫院之認定。況基因為既定之遺傳模式，客
    觀上不致因檢體溫度或保存狀況而生變異，至多僅影響送檢
    檢體能否進行檢驗。再者，如係運送過程導致諸如失溫而「
    溶血」等血液品質之問題，衡情當無可能僅存在於楊佩蓁之
    血液。難認系爭樣本運送過程有過失。
  ⑷附帶上訴人雖稱本件前於檢察官偵查時，蘇玉萍再採集○○
    ○之血液，另以PCR 法再行檢驗，○○○之血液即呈現為SM
    A 基因SMN1：SMN2 =1 ：1 ，且○○○於產下○○○後，採
    集自己血液樣本送柯滄銘婦產科檢驗，該診所將檢體送台大
    醫院檢驗之結果亦為「SMN1：SMN2=1：1 」，亦即○○○為
    SMA 帶因者（見不爭執事項㈧），顯見上訴人有過失混淆檢
    體云云。惟偵查時○○○重新採血進行檢驗之方式，與系爭
    送檢樣本原檢驗方式不同，此為附帶上訴人所不爭（見本院
    卷第205 、207 頁），而上揭台大醫院之檢驗方式，係採「
    MLPA基因劑量分析」法（見原審雄醫調卷第53頁以下），亦
    非系爭送檢樣本所採用之DHPLC 法，不同之檢驗方式，因檢
    驗精密程度之技術差異，本即可能在不同之檢驗結論，自不
    能以不同檢驗方式所呈現驗之結果，即推論上訴人有混淆檢
    體過失行為存在。
  ⑸附帶上訴人固再主張蘇玉萍於偵查時曾自承可能係混淆檢體
    云云。然觀之蘇玉萍於偵訊時所為陳述之前後文義，應係因
    ○○○之血液，其後分別再經其以PCR 之方式檢驗，其結果
    仍與其以原所採取DHPLC 法檢驗結論相同，但與上開台大醫
    院之檢驗結論相異，而推論陳述檢體「不排除」係於新正薪
    醫院產生混淆（見原審卷二第88－90頁）。即蘇玉萍並未自
    認其有混淆○○○檢體之過失。又新正薪醫院於採取○○○
    血液時，客觀上不可能產生混淆之情，已如前述，是自難以
    蘇玉萍上開偵訊時之陳述，為不利上訴人之認定。又依蘇玉
    萍於偵查所稱：因為血液無法保存太久，所以我們（按：指
    蘇玉萍）取得採血管後，會先做DNA 萃取，並用專屬的管子
    進行保存，在管子上貼上病患專屬的編碼，每個人的編碼都
    不一樣，採血管則是在出具報告7 天後銷毀」等語（見系爭
    刑事案件106 醫他字第41號卷第113 頁），即蘇玉萍取得新
    正薪醫院所檢送之採血管後，即抽取進行DNA 萃取，而未更
    換採血管，亦無混淆檢體或誤混入他人正常血液之可能。至
    附帶上訴人稱蘇玉萍可能於將其他正常檢驗之結果登錄至○
    ○○之報告中部分，因此為上訴人所否認，附帶上訴人亦未
    能提出其他相關證據佐之，自不能為不利蘇玉萍之認定。
  ⑹又依附帶上訴人於原審所提出之檢驗說明書所載：本檢驗係
    利用SMN 基因特定專一性引子組合併解離式高能液相層析儀
    （DHPLC ）進行脊髓性肌肉萎縮症SMN 基因突變分析偵測。
    根據文獻報告，利用此方法能準確診斷出95％脊髓性肌肉萎
    縮症帶因者（見原審雄司醫調卷第47頁）。顯見本件蘇玉萍
    就系爭樣本所採用之檢驗方式，並非百分之百能準確檢驗○
    ○○是否具有SMA 帶因或有基因突變。佐以○○○前於96年
    間因懷第一胎而至四季台安醫院進行產檢時，亦曾進行SMA
    帶因者之篩檢，而經送高雄醫學大學附設中和紀念醫院小兒
    科（下稱高醫小兒科），以與本件蘇玉萍就系爭樣本相同之
    DHPLC 進行檢驗之結果，呈現SMN1：SMN2＝2 ：2 ，並無SM
    A SMN1基因缺失，有同意書及分子醫學報告書可憑（見本院
    病歷卷第77頁、第69頁）。又依上開分子醫學報告單所示，
    利用此方式約可準確診斷出96％SMA 患者及帶因者，約有4
    ％之患者具有非缺失型SMN1基因突變，無法經由本方法診斷
    出，需進一步利用單點突變分析方法檢驗。益證蘇玉萍所採
    用之檢驗方式，無法擔保百分之百檢出及確認○○○是否為
    SMA 帶因者。
  ⑺綜上，蘇玉萍已領有合法醫事檢驗所開業執照（見原審雄司
    調卷第331 頁），可認有合格之檢驗能力，系爭送檢樣本，
    經蘇玉萍以DHPLC 檢驗之結果，無SMA SMN1基因缺失，參以
    前揭○○○於96年間經高醫小兒科以相同方式對其血液檢驗
    結果，亦得出相同無基因缺失之檢驗結果，並上開檢驗並不
    能擔保百分之百準確等情，自不能以其他方式可檢出○○○
    為上揭病症之帶因者且確有帶因之事實，即認上訴人於檢驗
    過程有包括混淆檢體、檢驗方式不當、運送方式欠當，以及
    解讀檢驗報告有誤等過失存在。
  ⒊依上所述，上訴人既無混淆檢體之行為，亦無證據可認其等
    有包括檢驗方式、運送方法不當之過失，或有過失錯誤解讀
    系爭樣本檢驗報告之行為，自難認符合民法第184 條第1 項
    前段之構成要件，而應負侵權行為責任。是附帶上訴人請求
    上訴人應併依同法第185 條之規定，負連帶賠償責任，即屬
    無理。
  ㈡上訴人是否構成民法第184 條第2 項之侵權行為？並應負連
    帶賠償責任？
  ⒈按違反保護他人之法律，致生損害於他人者，負賠償責任。
    但能證明其行為無過失者，不在此限。民法第184 條第2 項
    定有明文。次按，懷孕婦女施行產前檢查，醫師如發現有胎
    兒不正常者，應將實情告知本人或其配偶，認為有施行人工
    流產之必要時，應勸其施行人工流產。優生保健法第11條第
    2 項亦明定在案。故婦女如已妊娠，醫師「發現」有胎兒不
    正常時，法律即課醫師以「應將實情告知懷孕婦女本人或其
    配偶，認為有施行人工流產之必要時，應勸其施行人工流產
    」之義務，故如醫師「疏忽」，未發現已符合此一情況之事
    實，並及時告知懷胎婦女，使其依優生保健法第9 條第1 項
    ，自願施行人工流產，致婦女繼續妊娠，最後生下不正常嬰
    兒，自屬侵害婦女對本身得決定施行人工流產之權利，而此
    規定當然為民法第184 條第2 項所定「保護他人之法律」。
    惟如醫師或及相關人員並無疏失，致「無法發現」胎兒有任
    何不正常，自無優生保健法第11條第2 項義務之違反，當然
    無違反保護他人法律之可言。
  ⒉附帶上訴人雖主張因蘇玉萍之疏失提出錯誤之檢驗結果，新
    正薪醫院亦未告知正確結果，致○○○未能依優先保健法第
    9 條第1 項第4 款、同法第11條第2 項之規定，施行人工流
    產，而有民法第184 條第2 項侵權行為云云。然查：
  ⑴SMA 為脊髓前角運動神經元發生漸進性退化，造成肌肉逐漸
    軟弱無力、萎縮，為最常見的一種致死性染色體隱性遺傳疾
    病，目前無具體有效之療法，有台大醫院基因醫學部細胞遺
    傳檢驗室資料可憑（見原審醫調第35頁），是此病症目前既
    無有效療法，且為常見致死之遺傳性疾病，自應符合優生保
    健法第9 條第1 項第4 款所定胎兒有畸型發育之虞之要件，
    依同法第11條第2 項，如醫師及相關人員知悉胎兒有此遺傳
    基因，即應告知而勸孕婦施行人工流產。
  ⑵惟上訴人既然不論於系爭檢體採取、運送、檢驗過程、檢驗
    方式或解讀檢驗報告，既均難認有過失，又蘇玉萍就系爭樣
    本檢驗後所出具之檢驗報告，客觀上未呈現○○○之血液有
    SMA 基因缺失，新正薪醫院當無疏失致未發現○○○已符合
    可實施人工流產，而應為告知之義務違反，自無違反保護他
    人法律之侵權行為。
  ⒊綜上，蘇玉萍檢驗及運送系爭樣本既無過失，新正薪醫院依
    客觀上可信任由蘇玉萍所出具之系爭檢驗報告，解讀○○○
    無SMA SMN1基因缺失，並無過失致無法發現胎兒有不正常之
    處，無違反優先保健法第11條第2 項所定告知義務，自不構
    成違反保護他人法律之侵權行為，附帶上訴人請求上訴人依
    民法第184 條第2 項、第185 條，負連帶賠償責任，即乏依
    據。
  ㈢新正薪醫院有無醫療契約債務不履行情事？○○○依民法第
    535 條、224 條、227 條、第227 條之1 規定求償，有無理
    由？
    同上所述，附帶上訴人既無法舉證證明新正薪醫院於履行系
    爭醫療契約過程中，有任何故意或過失之不完全給付可歸責
    事由存在，而致系爭事件發生，其等依民法第227 條、第22
    7 條之1 之規定，請求新正薪醫院負賠償之責，同無理由。
七、綜上所述，附帶上訴人先位主張依民法第184 條第1 項、第
    2 項及第185 條規定，備位依系爭醫療契約及債務不履行之
    法律關係，請求新正薪醫院及蘇玉萍連帶賠償其等所受之損
    害如前開聲明所示，均無理由，不應准許。原審所為前述不
    利上訴人之判決，自有未合，上訴意旨指摘原判決此部分不
    當，為有理由，爰由本院廢棄前揭原審判決不利上訴人之部
    分，改判如主文第2 項所示。另附帶上訴則無理由，而應予
    以駁回。又本件事證已明，兩造其餘攻防及證據，因認為均
    不足以影響本判決之結果，爰不逐一論列。
八、據上論結，本件上訴為有理由，附帶上訴則無理由，爰依民
    事訴訟法第450 條、第449 條第1 項、第85條第1 項前段，
    判決如主文。
中    華    民    國   110    年    11    月    10    日
                             醫事法庭
                                審判長法  官  黃國川
                                      法  官  何佩陵
                                      法  官  李怡諄
以上正本證明與原本無異。
如對本判決上訴，須於判決送達後20日內向本院提出上訴狀，其
未表明上訴理由者，應於上訴後20日內向本院提出上訴理由書（
均須按他造當事人之人數附繕本）。上訴時應提出委任律師或具
有律師資格之人之委任狀，並依附註條文規定辦理。如委任律師
提起上訴者，應一併繳納上訴審裁判費。
中    華    民    國   110    年    11    月    10    日
                                      書記官  郭蘭蕙
附註：
民事訴訟法第466 條之1 ：
對於第二審判決上訴，上訴人應委任律師為訴訟代理人，但上訴
人或其法定代理人具有律師資格者，不在此限。
上訴人之配偶、三親等內之血親、二親等內之姻親，或上訴人為
法人、中央或地方機關時，其所屬專任人員具有律師資格並經法
院認適當者，亦得為第三審訴訟代理人。
第1 項但書及第2 項情形，應於提起上訴或委任時釋明之。      
附表（單位：新臺幣/元）
┌──┬──────────────┬──────┬──────┬───────────────────┐
│編號│    求償項目                │被上訴人主張│法院核定金額│           備      註                 │
├──┼────┬─────────┼──────┼──────┼───────────────────┤
│ 1  │醫療費  │A.已發生者        │  1,276,469 │  1,276,469 │①○○○自106 年8 月起至109 年11月止，│
│    │        │（自108 年8 月11日│            │            │  須定期前往高雄醫學大學附設中和紀念醫│
│    │        │起至本件言詞辯論終│            │            │  院（下稱高醫）小兒心肺科就診及住院治│
│    │        │結當月止）        │            │            │  療之費用，有高醫醫療費用單據為憑（見│
│    │        │                  │            │            │  本院108 年度雄司醫調字第12號卷，下稱│
│    │        │                  │            │            │  醫調卷第61至155 頁，本院卷㈢第158 至│
│    │        │                  │            │            │  163 頁）。                          │
│    │        │                  │            │            │②計算式：1,256,436+20,033=1,276,469（│
│    │        │                  │            │            │  見本院卷㈢第130 頁、第138 頁背面、第│
│    │        │                  │            │            │  139 頁背面）。                      │
│    │        ├─────────┼──────┼──────┼───────────────────┤
│    │        │B.將來發生者      │     34,314 │          0 │①被上訴人主張○○○因接受延命治療有成│
│    │        │（自本件言詞辯論終│            │            │  可期待其出生後至少存活5.5 年，爰就其│
│    │        │結次月起至111 年5 │            │            │  自本件言詞辯論終結次月，即109 年12月│
│    │        │月止，共18個月）  │            │            │  起至111 年5 月止，須定期回診之門診費│
│    │        │                  │            │            │  用、住院費用請求為一次給付。是按每次│
│    │        │                  │            │            │  門診須自費150 元、住院須自費6,000 元│
│    │        │                  │            │            │  ，及每月須門診3 次、每4 個月須住院治│
│    │        │                  │            │            │  療1 次之頻率推算，並依霍夫曼計算式扣│
│    │        │                  │            │            │  除中間利息（見本院卷㈢第132 頁背面、│
│    │        │                  │            │            │  第140 頁正反面）。                  │
│    │        │                  │            │            │②計算式：( 150 ×3 ×18) +[ 6,000×3 │
│    │        │                  │            │            │  ×18/12) ] =35,100，經扣除中間利息後│
│    │        │                  │            │            │  為34,314元。                        │
├──┼────┼─────────┼──────┼──────┼───────────────────┤
│ 2  │增加生活│A.已發生者        │    677,347 │    677,347 │被上訴人主張包含下列項目支出：        │
│    │上支出（│（自108 年8 月11日│（按：應為69│            │⑴抽痰機及抽痰管購置費18,300元，其中：│
│    │醫療輔具│起至本件言詞辯論終│7,380 元，原│            │  ①抽痰機為5,000 元；                │
│    │及耗材購│結當月止）        │告誤算為677,│            │  ②抽痰管為耗材，每月需費350 元，計自│
│    │置費）  │                  │347 元，並僅│            │    106 年8 月起至108 年4 月止（共19個│
│    │        │                  │在677,347 元│            │    月），為6,650 元；自108 年5 月起至│
│    │        │                  │範圍內為請求│            │    109 年11月止，需費6,650 元（見本院│
│    │        │                  │，見本院卷㈡│            │    卷㈡第138頁背面、第140頁）。      │
│    │        │                  │第130 頁）  │            │  ③見醫調卷第57、157 頁診斷證明書及同│
│    │        │                  │            │            │    型號機器及耗材之網頁價格。        │
│    │        │                  │            │            │⑵擺位型特製推車購置費132,580 元：    │
│    │        │                  │            │            │  ①須以特製推車支撐吳弱恭頭部、肩膀、│
│    │        │                  │            │            │    軀幹以固定其身體。                │
│    │        │                  │            │            │  ②見醫調卷第159 至161 頁輔具保固切結│
│    │        │                  │            │            │    書、估價單。                      │
│    │        │                  │            │            │⑶承租咳痰機、血氧機之租金518,000元： │
│    │        │                  │            │            │  按咳痰機每月租金1 萬元，血氧機每月租│
│    │        │                  │            │            │  金4,000元計算，其中：               │
│    │        │                  │            │            │  ①自106 年10月起至108 年4 月止，共支│
│    │        │                  │            │            │    出252,000元。                     │
│    │        │                  │            │            │  ②自108 年5 月起至109 年11月止，共支│
│    │        │                  │            │            │    出266,000元。                     │
│    │        │                  │            │            │  ③見醫調卷第57、163 至184 、185 頁診│
│    │        │                  │            │            │    斷證明書、租賃合約及發票、收據。  │
│    │        │                  │            │            │⑷承租⑶所示設備之設備商居家訪視車馬費│
│    │        │                  │            │            │  28,500元：                          │
│    │        │                  │            │            │  按每月訪視2 次，自106 年10月起至107 │
│    │        │                  │            │            │  年9 月止，每次數費340 元；自107 年10│
│    │        │                  │            │            │  月起至109 年1 月止，每次收費360 元；│
│    │        │                  │            │            │  自109 年2 月起至同年11月止，每次收費│
│    │        │                  │            │            │  490 元計算（見本院卷㈡第139 頁背面、│
│    │        │                  │            │            │  第140 頁），其中：                  │
│    │        │                  │            │            │  ①自106 年10月起計至108 年3 月止，共│
│    │        │                  │            │            │    12,480元（見醫調卷第187 至257 頁居│
│    │        │                  │            │            │    家收費證明單）；                  │
│    │        │                  │            │            │  ②自108 年4 月起計至109 年11月止，共│
│    │        │                  │            │            │    16,020元（見本院卷㈡第164 至172 頁│
│    │        │                  │            │            │    ）。                              │
│    │        ├─────────┼──────┼──────┼───────────────────┤
│    │        │B.將來發生者      │    266,157 │          0 │被上訴人主張○○○因接受延命治療有成，│
│    │        │（自本件言詞辯論終│            │            │期待其出生後至少存活5.5 年，是自本件言│
│    │        │結次月起至111 年5 │            │            │詞辯論終結次月，即109 年12月起至111 年│
│    │        │月止，共18個月）  │            │            │5 月止（共18個月），須定期支出：      │
│    │        │                  │            │            │①抽痰管耗材費6,300 元，經依霍夫曼計算│
│    │        │                  │            │            │  式扣除中間利息後，為6,077元；       │
│    │        │                  │            │            │②承租咳痰機、血氧機費用252,000 元，經│
│    │        │                  │            │            │  依霍夫曼計算式扣除中間利息後，為    │
│    │        │                  │            │            │  243,065 元（見本院卷㈡第140 頁背面至│
│    │        │                  │            │            │  141頁）。                           │
├──┼────┼─────────┼──────┼──────┼───────────────────┤
│ 3  │看護費  │A.已發生者        │  1,420,364 │    364,364 │被上訴人主張○○○須由專人全日照護，故│
│    │        │（自106 年4 月起至│            │            │詩茹辭去原有工作，全日看護○○○，是按│
│    │        │本件言詞辯論終結當│            │            │○○○原工作薪資為月薪32,281元計算，自│
│    │        │月止）            │            │            │106 年4 月起至109 年11月止（共44個月）│
│    │        │                  │            │            │之看護費為1,420,364 元（見本院卷㈡第14│
│    │        │                  │            │            │0 頁）。                              │
│    │        ├─────────┼──────┼──────┼───────────────────┤
│    │        │B.將來發生者      │    560,455 │          0 │按○○○原工作薪資為月薪32,281元計算，│
│    │        │（自本件言詞辯論終│            │            │自109 年12月起至111 年5 月止，共18個月│
│    │        │結次月起至111 年5 │            │            │之看護費為581,058 元，經依霍夫曼計算式│
│    │        │月止，共18個月）  │            │            │扣除中間利息後，為560,455 元（見本院卷│
│    │        │                  │            │            │㈡第141頁）                           │
├──┴────┴─────────┼──────┼──────┴───────────────────┤
│                     合  計       │  4,235,106 │  2,318,180                                         │
└─────────────────┴──────┴──────────────────────────┘